臺灣高等法院民事判決　　　　　　　　　　　　　　　九十二年度重再字第一八號
　　再審原告　　甲○○
　　再審被告　　乙○○
右當事人間返還土地事件，再審原告對於中華民國九十二年六月十七日本院九十一年
度重上更(二)字第一五九號確定判決提起再審，本院判決如左：
    主      文
再審之訴駁回。
再審訴訟費用由再審原告負擔。
    事實及理由
一、再審原告主張：再審原告租用再審被告與顏尾、顏錦銘、顏蒼煌、顏蒼霖、顏蒼
    勝、顏盧秀娥、顏明仁、顏明禮、顏明全、顏吉祥、顏熾男、顏千堤、顏體儼、
    顏張麗鄉等人共有之基隆市○○區○○段八九一地號面積十七點一一坪之土地，
    其上有再審原告所有門牌號碼：基隆市○○路十三號房屋 (下稱系爭房屋 )，原
    確定判決認定再審原告利用民國六十七年間拓寬道路工程整修系爭房屋之機會，
    增建陽台、加高房屋，違反兩造所簽訂租賃契約第四條及第五條約定，而為不利
    於再審原告之判斷，惟原確定判決有下列足以影響判決之重要證物漏未斟酌之再
    審事由：
  (一)蔡金建築師事務所於四十九年十二月二十五日所繪製之店鋪及住宅之各樓平面基
    礎圖，其上一層平面圖建號一九八潘倪秀及劉阿李所有之店舖 (即再審原告之父
    親劉生財所購買之系爭房屋 )，其陽台寬度為一公尺、長約為四．四公尺，故陽
    台面積為四點四平方公尺，而原審於八十三年間委託基隆地政事務所複丈系爭房
    屋之建物平面圖、複丈成果圖亦載明系爭房屋之陽台面積為四點四平方公尺，此
    有基隆地政事務所 (八三 )基地所二字第7137號函及複丈成果圖附卷可證，足見
    該陽台面積一層僅有四點四平方公尺，且係一直存在，並非再審原告所增建；縱
    認再審原告將陽台部分加封磚造陽台、高度三公尺之情形，亦係就原來租用之面
    積內加封，並無逾越面積或增加高度之情形，依據建築法第九條之定義，兩造租
    賃契約第五條所約定之不得「重建或加高」，應係指不得「新建及增建」，而再
    審原告並無新建或增建，至多僅是修建或改建，應無違反兩造間租賃契約之約定
    。
  (二)依據本院九十一年度重上更(二)字第一五九號卷第一四Ｏ頁所附之照片顯示，再審
    原告所有系爭房屋與二十一號相隔之間有一水溝，且與二十一號房屋於牆壁外尚
    有滴水線屋簷，足見台灣省建築師公會鑑定報告所謂之「該房屋後水溝現在應被
    覆蓋於該增建之下方」等語，顯有錯誤；又依前該拍得之照片所示，再審原告並
    未另外築牆而將所謂之水溝侵入己用，僅是利用二十一號之外牆，此與兩造契約
    第四條所約定「乙方 (指再審原告 )在租用土地坪數外，不得向甲方 (指再審被
    告 )土地任意擴大或增建」之情顯然不同，原確定判決徒以再審原告與二十一號
    房屋之間已無距離，即認再審原告越界建築，其認定顯然未斟酌上開前審卷第一
    四○頁之照片。
  (三)再審原告甲○○之父劉生財，於五十一年十月三十一日向潘劉阿李及潘倪秀購買
    系爭房屋時，原有房屋最高之高度為九．八二公尺，嗣後再審原告均未擅自加高
    ，有蔡金建築師事務所於四十九年十二月二十五日所繪製潘倪秀、劉阿李店鋪及
    非將系爭房屋加高超過九．八二公尺，否則並未違約，倘認定水塔為再審原告所
    加蓋，如其未高於原建築物之高度，亦無不可。再審原告於九十年十二月二十日
    前審開庭時已提出照片二張，於第一張照片係引用平直木桿將水塔之最高度及屋
    頂之屋樑（尚非最高度之屋頂凸角）連結（照片參照卷內九十年十二月二十日所
    提證七），結果顯示木桿呈斜傾狀，亦可看出是屋頂之一邊較高；復以將木桿放
    置屋樑下，則其已呈水平狀（照片請參照九十年十二月二十日所提證八），足見
    水塔之高度確實未超過屋頂，即再審原告並未違反規定加高，故縱然認定水塔為
    增建，亦在面積之內甚明。再者，據林燕淵建築師鑑定報告所載測量之水塔高度
    為一點二三五公尺，而再審原告於九十一年十二月二十六日提供從地面至水塔最
    高點之實測結果為九點四三五公尺，尚不及於屋頂高度九點八二公尺，且與上開
    顯示屋頂仍高於水塔之照片相符，故無違反兩造租賃契約第四條之約定，爰依民
    事訴訟法第四百九十七條之規定，提起本件再審之訴，聲明：原確定判決不利
    於再審原告部分廢棄。再審被告之訴駁回。
二、再審被告則未提出任何書狀為聲明或陳述。
三、按民事訴訟法第四百九十七條規定：「依第四百六十六條不得上訴於第三審法院
    之事件，除前條規定外，其經第二審確定之判決，如就足影響於判決之重要證物
    ，漏未斟酌者，亦得提起再審之訴」；惟所謂「重要證物漏未斟酌」，係指當事
    人在前訴訟程序已經提出，第二審確定判決漏未於判決理由中斟酌者而言；申言
    之，該項證物如經斟酌，原判決將不致為如此之論斷，若縱經斟酌亦不足影響原
    判決之內容，或原判決曾於理由中說明其為不必要之證據者，均與本條規定之要
    件不符。本件再審原告以原確定判決有民事訴訟法第四百九十七條所定重要證物
    漏未斟酌情事，提起本件再審之訴，茲析述如下：
  (一)再審原告係以蔡金建築師事務所於四十九年十二月二十五日所繪製之店鋪及住宅
    之各樓平面基礎圖及原審於八十三年間委託基隆地政事務所複丈系爭房屋，經該
    所以基隆地政事務所 (八三 )基地所二字第7137號函附之建物平面圖、複丈成果
    圖均載明該屋之陽台面積一層始終為四點四平方公尺，證明該陽台係一直存在，
    而非再審原告所增建，縱認定再審原告將該陽台部分加封磚造陽台高度三公尺，
    亦係就原來租用之面積內加封，並無逾越面積或增加高度之情形，依據建築法第
    九條定義，即無新建或增建，而認原確定判決漏未斟酌此重要證物云云。惟查：
  1.原確定判決以兩造於租賃契約第四條約定：「乙方（即再審原告）在租用土地坪
    數外，不得向甲方 (即再審被告）土地任意擴大或增建」，第五條約定：「乙方
    在租用土地坪內之建築物非甲方同意不得申請重建或加高」，第七條約定：「乙
    方如．．．不履行租約條件，甲方得收回乙方所租用之土地，乙方不得異議」等
    語，認定再審原告之承租人如未經再審被告之出租人同意，不僅不得在租用土地
    範圍內申請重建或加高，亦不得在原租用土地範圍外擴大或增建，否則再審被告
    得依約終止契約，此係依據契約約定之文義，探求當事人立約時之真意所為之解
    釋，再審原告主張兩造契約第五條之「重建或加高」，係指建築法第九條所謂之
    「新建」及「增建」云云，尚乏依據；且建築法為法律，並非證物，原確定判決
    縱未依循建築法第九條關於「新建」、「增建」、「改建」、「修建」之定義而
    解釋兩造之租賃契約文義，仍非屬民事訴訟法第四百九十七條所定重要證物漏未
    斟酌之情事。
  2.又查，關於陽台增建部分，原確定判決係以本件返還土地事件經本院以八十四年
    度重上字第一三八號 (下稱本院第一三八號卷 )審理時，向基隆市政府函詢該房
    屋於六十七年間增建之具體情形，該府函覆稱：「屋主未依規定修復、擅自拆除
    重建及增建，其各屋違建情形（指查報當時）如下：．．．源遠路１３號：擅
    自加做陽台」，有該府八十四年十月三十日函附基隆市暖暖區公所新違章建築查
    報單在卷可考 (見本院第一三八號卷(一) 第一六七頁)；依該函所附之勒令停工通
    知單記載該建物之違建情形為：磚造陽台，高度三公尺，一間二坪等語 (見本院
    第一三八號卷(一)一八五頁至一八六頁 )；而系爭房屋早於五十年七月十日即已興
    建完成，至六十七年間道路拓寬整修，因建材之差異以及新舊痕跡之不同，究有
    無新建築，應可輕易分辨，基隆市暖暖區公所人員查報系爭房屋有「加做」新建
    築之事實，應無誤認之情；再參酌再審被告提出之照片，顯示再審原告在原陽台
    處已建造至二樓高度之磚造牆壁施工情狀 (見本院第一三八號卷(一) 第八二頁)，
    且原有陽台上為一遮雨棚（照片上顯示吊有衣物，照片影本見前審更(一)卷外放證
    物袋），認定系爭房屋在六十七年間道路拓寬之時期，於原陽台位置處有新建築
    之事實。而基隆地政事務所以 (八三 )基地所二字第7137號函附之建物平面圖、
    複丈成果圖固載明系爭房屋之陽台於八十三年間測量時之增建面積一層為四點四
    平方公尺，惟蔡金建築師於四十九年十二月二十五日所繪製之店鋪及住宅之各樓
    平面基礎圖 (見本院更(一)審函請台灣省建築師公會鑑定之鑑定報告內，證物外放
    ），查無系爭陽台實際長度之標示，自無從計算該陽台原先之面積，並進而推論
    再審原告未增建系爭陽台之情，顯見上開建物平面圖、複丈成果圖及蔡金建築師
    之各樓平面基礎圖均不足動搖原確定判決之基礎，縱有漏未斟酌之情事，再審原
    告仍不得依民事訴訟法第四百九十七條之規定提起再審之訴。
  (二)本院九十一年度重上更(二)字第一五九號卷第一四Ｏ頁所附之照片，係再審被告於
    本院前赴現場履勘時當場拍攝之照片，該照片並無顯示如再審原告所稱：「系爭
    房屋與二十一號房屋相隔之間有一水溝，且與二十一號房屋於牆壁外尚有滴水線
    屋簷」之情事。原確定判決並依上開照片所示，認定系爭房屋二樓屋頂上之水塔
    邊與二十一號相鄰處，業據被上訴人建築一圍牆逾越二十一號屋簷內之牆壁；再
    參酌本院先前函請台灣省建築師公會鑑定結果：「該房屋後面原有陽台寬度為一
    點一二公尺，增建面積為一點二二平方公尺，該屋與相鄰二一號牆壁間原有間隔
    寬度為二九公分至二六點五公分，現在二屋牆壁之間已無空間，依建築許可圖所
    示該房屋後水溝現在應被覆蓋於該增建之下方；該屋右後側屋簷上方加建自屋簷
    板起算高度為一點二三五公尺之水塔，建造物體積為二點一二立方公尺，該水塔
    非在原建築執照許可之內」等情（見鑑定報告，外放證物袋），推論系爭房屋與
    二十一號房屋間隔原先既有二九公分至二六點五公分 (原確定判決第十頁誤繕為
    二十九點一六公分 )寬度，且兩屋之間復有一水溝，二十一號房屋於牆壁外尚有
    滴水線屋簷，則兩屋界址縱非以系爭房屋之外牆為再審原告承租之範圍，亦應係
    以兩屋間隔之中心界線為再審原告租用之範圍，殊無可能以該二十一號房屋之外
    牆壁為承租之範圍，進而認定再審原告於該處逾越兩屋間隔中心線界增建，以二
    十一號房屋之牆壁外緣為其增建後之範圍，顯然有逾越承租範圍外而增建之事實
    ，此有原確定判決第十頁在卷足稽，核無再審原告所稱漏未斟酌本院九十一年度
    重上更(二)字第一五九號卷第一四Ｏ頁所附照片之重要證物之情事，再審原告自不
    得據以提起再審之訴。
  (三)再審原告主張其於九十年十二月二十日前審開庭時，曾提出照片二張 (見本院八
    十八年度重上更(一)字第一一四號卷第二八八頁、第二八九頁 )，其中第一張照片
    係引用平直木桿將水塔之最高度及屋頂之屋樑（非最高度之屋頂凸角）連結，結
    果顯示木桿呈斜傾狀，亦可看出是屋頂之一邊較高；復以將木桿放置屋樑下，則
    其已呈水平狀，用以證明該水塔之高度確實未超過屋頂，縱認水塔為增建，亦在
    其租用面積之內，再審原告並未違反兩造租賃契約第四條之約定，惟原確定判決
    就此重要證物漏未斟酌云云。惟查：原確定判決係依據基隆市政府八十四年十月
    三十日函附基隆市暖暖區公所新違章建築查報單，參酌再審被告提出之照片，先
    認定再審原告於原有陽台位置處有新建築之事實，復依台灣省建築師公會鑑定結
    果、本院先前履勘現場當場拍攝之照片及蔡金建築師事務所所繪製店舖及住宅新
    建工程變更設計圖，認定再審原告有逾越原承租範圍而增建之事實，可見再審原
    告確已違約；是再審被告於六十七年十一月二十九日以存證信函，通知再審原告
    因違約增建，依據系爭契約第七條終止租約之意思表示，依法發生終止系爭契約
    之效力，兩造之租賃契約因而消滅，而為不利再審原告之判斷。顯見再審原告所
    提上開二張水塔未逾屋頂之照片仍不足動搖原確定判決之基礎，縱有漏未斟酌之
    情事，亦不影響判決結果。況原確定判決之事實及理由欄第九點載明：「．．．
    ，兩造其餘之攻擊、防禦方法於判決結果已無影響，無一一論述之必要」等語，
    即已說明上開二張水塔未逾屋頂之照片為不必要之證據，自無漏未斟酌該證物之
    情事。從而，再審原告主張原確定判決有影響於判決之重要證物漏未斟酌之再審
    事由，即無足採。
四、綜上所述，再審原告以原確定判決有民事訴訟法第四百九十七條之再審事由提起
    本件再審之訴，即屬顯無再審理由，爰不經言詞辯論，逕予判決駁回。
五、本件事證已臻明確，再審原告所提其餘主張、陳述及所提證據，經本院審酌後，
    均與前開論斷結果無礙，爰不再一一論述，併此敘明。
六、據上論結，本件再審之訴顯無理由，依民事訴訟法五百零二條第二項、第七十八
    條規定，判決如主文。
中　　　華　　　民　　　國　　九十三　　年　　　六　　　月　　  八    　日
                              民事第十二庭
                                  審判長法　官　阮　富　枝
                                        法　官　林　麗　玲
                                        法　官　吳　麗　惠
正本係照原本作成。
不得上訴。
中　　　華　　　民　　　國　　九十三　　年　　　六　　　月　　　九　　　日
　　　　　　　　　　　　　　　　　　　　書記官　陶　美　玲
